臺灣高雄地方法院刑事判決　　　　　　95年度簡上字第1466號
上　訴　人
即　被　告　丙○○
上列上訴人因傷害等案件，不服本院高雄簡易庭95年度簡字第65
14號中華民國95年10月25日第一審簡易判決（聲請簡易判決處刑
案號：95年度偵字第22668 號），提起上訴，本院管轄之第二審
合議庭判決如下：
    主  文
原判決撤銷。
丙○○犯恐嚇危害安全罪，處拘役貳拾日，如易科罰金，以銀元
參佰元即新臺幣玖佰元折算壹日，減為拘役拾日，如易科罰金，
以銀元參佰元即新臺幣玖佰元折算壹日。
    事  實
一、丙○○與乙○○係夫妻，2 人間具有家庭暴力防治法第3 條
    第1 款所定之家庭成員關係。因平日感情不睦，於民國95年
    3 月12日晚間10時30分許，乙○○前往丙○○位於高雄市楠
    梓區○○○路83巷7 號住處欲探視雙方之子謝承澔而發生爭
    執，丙○○為阻止乙○○進入住處上樓探視其子，竟基於恐
    嚇危害安全之犯意，向乙○○恫稱「你妹妹要給她作鬼沒鬼
    作」，以此加害生命、身體安全之事，致乙○○心生畏懼，
    致生危害於安全。
二、案經乙○○訴由臺灣高雄地方法院檢察署檢察官偵查起訴。
    理  由
壹、程序方面：
一、證人乙○○於警詢中之陳述有證據能力：
  1.按被告以外之人（包括證人、鑑定人、告訴人、被害人及共
    同被告等）於審判外之陳述雖不符刑事訴訟法第159 條之1
    至之4 等4 條之規定，而經當事人於審判程序同意作為證據
    ，法院審酌該言詞陳述或書面陳述作成時之情況，認為適當
    者，亦得為證據；當事人、代理人或辯護人於法院調查證據
    時，知有刑事訴訟法第159 條第1 項不得為證據之情形，而
    未於言詞辯論終結前聲明異議者，視為有前項之同意，同法
    第159 條之5 定有明文。
  2.本件證人乙○○於警詢中所為陳述，其性質雖屬傳聞證據，
    且查無符合同法第159 條之1 至之4 等前4 條之情形，然其
    所為之上開警詢筆錄內容，業經本院審理時予以提示並告以
    要旨，且各經檢察官及被告表示意見，當事人已知上述筆錄
    內容乃傳聞證據，且未於言詞辯論終結前對該筆錄內容異議
    ，依上開規定，已擬制同意其有證據能力，本院審酌上開筆
    錄等作成時之情況，亦無不當取供等情形，認為以之作為本
    案之證據亦屬適當，是證人乙○○於警詢中所為陳述，應具
    有證據能力。
二、證人乙○○、陳譽潔、陳秀貞、謝文富於檢察事務官詢問時
    之陳述有證據能力：
  1.按被告以外之人於審判外之陳述雖不符刑事訴訟法第159 條
    之1 至之4 等4 條之規定，而經當事人於審判程序同意作為
    證據，法院審酌該言詞陳述或書面陳述作成時之情況，認為
    適當者，亦得為證據；當事人、代理人或辯護人於法院調查
    證據時，知有刑事訴訟法第159 條第1 項不得為證據之情形
    ，而未於言詞辯論終結前聲明異議者，視為有前項之同意，
    同法第159 條之5 定有明文。
  2.本件證人乙○○、陳譽潔、陳秀貞、謝文富於檢察事務官前
    所為陳述，其性質雖屬傳聞證據，且查無符合同法第159 條
    之1 至之4 等前4 條之情形，惟證人、陳譽潔、陳秀貞、謝
    文富所為之上開筆錄內容，業經檢察官及被告於本院審判程
    序同意作為證據，審理時提示並告以要旨，經檢察官、被告
    表示意見，已知上述筆錄乃傳聞證據，且均未於言詞辯論終
    結前對該等筆錄內容異議，依上開規定，證人乙○○、陳譽
    潔、陳秀貞、謝文富於檢察事務官前所為之陳述應具有證據
    能力。
三、證人陳秀貞、陳譽潔、馬雅婷、蕭任重於臺灣屏東地方法院
    95年度家護字第274 號案件審理時之證述有證據能力：
  1.按被告以外之人於審判外向法官所為之陳述，得為證據，刑
    事訴訟法第159 條之1 第1 項定有明文。立法理由係認被告
    以外之人之陳述係在法官面前為之，因其任意陳述之信用性
    已受確定保障之情況下所為，自得作為證據。不問係其他刑
    事案件之羈押訊問期日、勘驗期日、準備程序期日、審理期
    日或民事事件、行政訴訟程序，凡係在普通法院法官面前所
    為之陳述，均具有證據能力。
  2.本件證人陳秀貞、陳譽潔、馬雅婷、蕭任重向法官所為之證
    述，在其任意陳述之信用性無疑之情況下，其證述依法自具
    有證據能力。
貳、有罪部分
一、訊據上訴人即被告丙○○矢口否認有何恐嚇犯行，辯稱：我
    沒有恐嚇的意思云云。
二、惟查：告訴人乙○○受被告以言語恐嚇「你妹妹要給她作鬼
    沒鬼作」等情，業經告訴人於檢察事務官前陳述明確（95年
    度他字第5510號卷第13頁），並有本院勘驗告訴人所提出蒐
    證光碟片之勘驗筆錄在卷可稽（本院卷第45頁），從而，本
    案事證已臻明確，被告恐嚇犯行應堪認定。
三、被告丙○○因不滿告訴人欲強行進入住處探視小孩，遂以言
    詞向告訴人稱：你妹妹要給她作鬼沒鬼作等語，實蘊含將對
    告訴人妹妹之生命、身體施以傷害之意，而一般人聽聞此等
    言語，通常均會感受生命、身體遭受威脅致心生畏懼，自係
    加害他人身體、財產之通知，是核被告所為，係犯刑法第
    305 條之恐嚇危害安全罪（被告行為後，刑法第33條第5 款
    業於94年2 月2 日修正公布，並自95年7 月1 日起施行；修
    正後刑法第33條第5 款規定「罰金：新臺幣1,000 元以上，
    以百元計算之。」，與修正前刑法第55條第5 款規定「罰金
    ：1 元以上。」不同。比較新舊法結果，以舊法較有利於行
    為人，故依刑法第2 條第1 項前段規定，本案關於刑法第
    305 條恐嚇危害安全罪之法定刑罰金部分，自應適用行為時
    之法律即修正前刑法第33條第5 款規定決定其罰金部分之法
    定刑）。按家庭暴力者，謂家庭成員間實施身體或精神上不
    法侵害之行為；又家庭暴力罪者，謂家庭成員間故意實施家
    庭暴力行為而成立其他法律所規定之犯罪，家庭暴力防治法
    第2 條第1 項、第2 項定有明文。被告與告訴人係夫妻關係
    ，此據被告與告訴人供明在卷，係屬家庭暴力防治法第3 條
    第1 款規定之家庭成員關係，而被告所為恐嚇危害安全之行
    為，已屬家庭成員間實施身體或精神上不法侵害之行為，即
    為家庭暴力防治法第2 條第1 項之家庭暴力，且構成刑法第
    305 條之恐嚇危害安全罪，惟因家庭暴力防治法之上開規定
    並無罰則之規定，是以應僅依刑法第305 條恐嚇危害安全罪
    之規定予以論處。原審予以論罪科刑，固非無見，惟被告僅
    以上開言語恐嚇告訴人，已如前述，原審未予詳查，認定被
    告另涉有傷害犯行及以「讓你妹妹作鬼沒鬼作」等語恐嚇告
    訴人犯行（詳如後述），遽對被告論罪科刑，尚有未洽；又
    原審判決後，中華民國96年罪犯減刑條例於96年7 月16日公
    布施行，被告本件犯行合於減刑條件，應予減刑，原審未及
    審酌並予減刑，亦有未合。被告提起上訴，否認犯罪，雖無
    理由，惟原判決既有上開違誤，自應由本院予以撤銷改判。
    爰審酌被告為成年人，以其智識、能力，當知現代法治社會
    ，任何糾紛均應循理性、和平方式，謀求解決，僅因與告訴
    人婚姻不睦，竟以言詞恐嚇之不理性方式對待告訴人，致使
    告訴人精神上受有恐懼中，危害個人日常之生活安全，及其
    素行、犯罪之手段、智識程度、生活狀況等一切情狀，量處
    如主文所示之刑，並諭知易科罰金之折算標準，以資懲儆（
    被告行為時之刑法第41條第1 項前段原規定：「犯最重本刑
    為5 年以下有期徒刑以下之刑之罪，而受6 個月以下有期徒
    刑或拘役之宣告，因身體、教育、職業、家庭之關係或其他
    正當事由，執行顯有困難者，得以1 元以上3 元以下折算一
    日，易科罰金。」，被告行為時之易科罰金折算標準，業據
    修正前罰金罰鍰提高標準條例第2 條前段規定，就其原定數
    額提高為100 倍折算1 日，則
    本件被告行為時之易科罰金折算標準，應以銀元300 元折算
    1 日，經折算為新臺幣後，應以新臺幣900 元折算為1 日。
    惟95年7 月1 日施行之刑法第41條第1 項前段則規定：「犯
    最重本刑為5 年以下有期徒刑以下之刑之罪，而受6 個月以
    下有期徒刑或拘役之宣告者，得以新臺幣1,000 元、2,000
    元或3,000 元折算1 日，易科罰金。」，比較修正前後之易
    科罰金折算標準，以95年7 月1 日修正公布施行前之規定，
    較有利於被告，則應依刑法第2 條第1 項前段，適用修正前
    刑法第41條第1 項前段規定，定其折算標準）。又查被告犯
    罪行為時間，在96年4 月24日以前，核符中華民國96年罪犯
    減刑條例第2 條第1 項第3 款規定，應減其宣告刑二分之一
    如主文所示，並再諭知易科罰金之折算標準。
參、不另為無罪諭知部分：
一、公訴意旨另以：被告丙○○與乙○○係夫妻關係，2 人平日
    感情不睦，於95年3 月12日晚間10時30分許，雙方在高雄市
    楠梓區○○○路83巷7 號住處，因探視雙方之子謝承澔而發
    生爭執，丙○○為阻止乙○○上樓探視其子，竟基於傷害之
    犯意，於推擠中出手抓傷乙○○，致乙○○受有左前臂腫痛
    之傷害，同時以「要殺你全家死光光」等加害生命、身體安
    全之語加以恐嚇，致乙○○心生畏懼。因認被告另涉犯刑法
    第277 條第1 項傷害罪嫌、同法第305 條恐嚇罪嫌等語。
二、按犯罪事實應依證據認定之，無證據不得認定犯罪事實；又
    不能證明犯罪者，應諭知無罪之判決，刑事訴訟法第154 條
    第2 項，第301 條第1 項分別定有明文。而告訴人之告訴，
    係以使被告受刑事訴追為目的，是其陳述是否與事實相符，
    仍應調查其他證據以資審認（最高法院52年台上字第1300號
    判例意旨參照）。且所謂證據，須適於為被告犯罪事實之證
    明者，始得為斷罪之資料；如未能發現相當證據，或證據不
    足以證明，自不能以推測或擬制之方法，以為裁判之基礎（
    最高法院29年上字第3105號、40年台上字第86號判決意旨參
    照）。再刑事訴訟上證明之資料，無論其為直接或間接證據
    ，均須達於通常一般之人均不致有所懷疑，而得確信其為真
    實之程度，始得據為有罪之認定，若其關於被告是否犯罪之
    證明未能達此程度，而有合理懷疑之存在，致使無從形成有
    罪之確信，根據「罪證有疑，利於被告」之證據法則，即不
    得遽為不利被告之認定（最高法院76年台上字第4986號判決
    意旨參照）。另按對於現在不法之侵害，而出於防衛自己或
    他人權利之行為，不罰，刑法第23條前段定有明文。而對於
    現在不法侵害之防衛行為是否過當，須就侵害行為之如何實
    施，防衛之行為是否超越其必要之程度而定，不專以侵害行
    為之大小及輕重為判斷之標準，一方初無傷人之行為，因排
    除對方不法之侵害而加以還擊，得以正當防衛論（最高法院
    48年臺上字第1475號、30年上字第1040號判例意旨參照）。
三、本件公訴人認被告丙○○涉有前開傷害犯嫌，無非係以告訴
    人乙○○之指訴、證人陳秀貞、陳譽潔之證述、被告丙○○
    之供述及診斷證明書為其論據。訊據被告丙○○堅決否認有
    何傷害之犯行，辯稱：告訴人先前已經將東西搬離我們家了
    ，當日我只有擋住她阻止她進入我家，我如有傷害的意思，
    告訴人不會只有手的腫痛，而且我沒有恐嚇她要殺她全家等
    語。
四、經查：
  (一)傷害部分：
  1.告訴人乙○○雖於警詢及檢察事務官前陳稱：95年3 月12日
    22時40分許，我要進入被告在高雄市楠梓區○○○路83巷7
    號住處看小孩，被告在門口及客廳樓梯以徒手推我，說不讓
    我看小孩，以致我左手腫起來等語（臺灣屏東地方法院95年
    度家護字第274 號卷第7 頁、95年度他字第5510號卷第13頁
    ），核與告訴人之妹妹即證人陳秀貞、告訴人之堂姐即證人
    陳譽潔於告訴人另案聲請保護令審理時之證述相符（臺灣屏
    東地方法院95年度家護字第274 號卷第23頁、第24頁），並
    有國軍高雄總醫院屏東分院附設民眾診療處驗傷診斷書1 份
    （上開卷宗第12頁）在卷可稽。被告明知出手阻擋告訴人進
    入屋內時因使力不當，當造成告訴人身體傷害，卻仍執意為
    之，顯見被告具有傷害之故意甚明。
  2.雖被告之弟媳即證人馬雅婷於告訴人另案聲請保護令審理時
    證稱：被告在屋外，告訴人也還被我公公擋在門外，告訴人
    進屋後要上樓看小孩，被告就在樓梯平台口擋等語（見上開
    卷宗第26頁、第27頁），證人馬雅婷或因當時圍觀者擋住視
    線或目視角度問題，未能及時目擊被告在門外阻擋告訴人進
    屋之情形，然證人馬雅婷亦目睹被告在客廳樓梯阻擋告訴人
    之事，更見被告確有出手阻擋告訴人欲阻止其進入屋內一事
    屬實。
  3.至證人即被告之父謝文富於檢察事務官詢問時時固證稱：被
    告沒有與乙○○發生拉扯，是乙○○自己摔傷的云云（見95
    年度他字第5510號卷第13頁），及證人即被告鄰居蕭任重於
    另案乙○○聲請保護令審理時證稱：被告之父在門口擋住告
    訴人不讓告訴人進屋，被告當時在屋內，告訴人在屋外等語
    （見上開卷宗第25頁），與當時亦在場之證人陳秀貞、陳譽
    潔、馬雅婷前開證詞不符，顯係迴護被告之詞，不足採信。
  4.然依上開證人之證述及診斷書僅能證明被告曾出手阻擋告訴
    人進入屋內並造成告訴人傷害之事實，本件仍應審究被告傷
    害告訴人之行為，是否係對於現在不法之侵害，出於防衛自
    己或他人權利之行為，而具有阻卻違法之事由。
  5.告訴人於警詢中陳稱其住在娘家，目前與被告分居中，核與
    被告供稱告訴人先前已將所有東西搬離被告住處等語相符（
    上開卷宗第24頁），足見告訴人因與被告分居並未居住在被
    告住處，告訴人已無任意進出被告住處之權利甚明。惟告訴
    人當日係為探視其與被告所生之子謝承澔而欲進入被告家中
    ，此經告訴人陳述在卷（見上開卷宗第6 頁、第7 頁），亦
    與被告供稱告訴人當日要到家中看小孩等語相符。縱使告訴
    人已搬離上開被告住處而無任意出入被告住處之權利，然告
    訴人仍得以對謝承澔行使親權，應認告訴人有權向被告主張
    進入被告住處以探視謝承澔。惟告訴人前往上址探視謝承澔
    時已是22時40分之深夜時分，此經告訴人陳述如前，告訴人
    縱使得以向被告主張以行使親權為名進入被告住處，此權利
    亦不得任意行使，甘擾被告作息及住居安寧，是被告此時拒
    絕告訴人進入屋內，告訴人即應遵守退去，不得強行進入。
  6.告訴人雖因被告阻擋其進入屋內而受有左前臂腫痛之傷害，
    惟本件衝突係肇因於告訴人在深夜時分欲強行進入被告家中
    行使對謝承澔之親權使然，被告對於告訴人違反其退去之要
    求而欲強行進入住宅之不法侵害行為，其防衛之本能自會相
    應而生，被告於告訴人欲強行進入屋內之際，以手阻擋之肢
    體拉扯方式以排除告訴人侵入住宅之行為，顯僅意在排除現
    在不法侵害而為之防衛行為。苟被告於案發當時非僅基於正
    當防衛手段以手阻擋告訴人，而係故意動手抓傷告訴人，衡
    情告訴人當無只受有左前臂腫痛之可能。況參諸證人陳秀貞
    、陳譽潔、馬雅婷均證稱被告係用手將告訴人往外推一情，
    亦徵被告當時除為防衛告訴人侵入住宅，以徒手阻擋告訴人
    外，未有其他傷害告訴人之行為，亦無防衛過當之情形。
  7.綜上可知，被告確係因告訴人強行進入住處，為排除告訴人
    之不法侵害，始以手阻擋防衛告訴人入內，因此抓傷告訴人
    之左前臂。告訴人客觀上強行進入被告住處之侵害行為迫在
    眉睫，而被告以手阻擋告訴人身體進入屋內，其行為並未超
    越必要性及相當性，自與刑法第23條正當防衛之阻卻違法性
    事由相符，縱致告訴人受有上開傷害，核屬不具違法性之不
    罰行為。
  (二)恐嚇部分：
  1.告訴人固於警詢、檢察事務官詢問時及另案聲請保護令審理
    中證稱被告有恐嚇告訴人要殺死全家云云（臺灣屏東地方法
    院95年度家護字第274 號卷第7 頁、第21頁、95年度他字第
    5510號卷第13頁），惟經本院勘驗告訴人提出之蒐證光碟片
    ，僅能聽到被告說「你沒有的話... 全家死光光」等語，此
    有勘驗筆錄1 份存卷可參（本院卷第45頁），而與告訴人指
    稱被告恐嚇要殺死告訴人全家等語並不相符。且自此句上下
    文觀之，較近似假設、賭咒語氣，而與恐嚇殺死告訴人全家
    之恐嚇語氣尚屬有異，況自蒐證光碟中無法辨識被告是指何
    人之全家死光光，自不得遽為不利被告之認定。
  2.證人陳秀貞、陳譽潔於檢察事務官詢問時雖證稱：在門口有
    聽到被告說要殺我全家死光光，死得連鬼都沒得當云云（95
    年度他字第5510號卷第14頁），惟經本院勘驗蒐證光碟內容
    ，與證人陳秀貞、陳譽潔所述之內容尚屬有間，且衡諸證人
    陳秀貞、陳譽潔均為告訴人之親屬，於檢察事務官前所為之
    陳述不無偏頗之虞，尚難以遽信。
  (三)綜上所述，本件檢察官提出之積極證據尚不足以認定被告有
    何上開傷害及恐嚇之犯行，其間尚有合理之懷疑存在。此外
    ，復查無其他積極證據足認被告有公訴意旨所述犯行，惟被
    告上開部分若成立犯罪，依公訴意旨之犯罪事實所示，亦與
    被告前開經本院論罪科刑之犯行間，具有裁判上一罪關係，
    爰不另為無罪之諭知，附此敘明。
據上論斷，應依刑事訴訟法第455 條之1 第1 項、第3 項、第
369 條第1 項前段、第364 條、第299 條第1 項前段，中華民國
96年罪犯減刑條例第2 條第1 項第3 款、第7 條、第9 條，刑法
第2 條第1 項前段、第305 條、（修正前）第41條第1 項前段，
刑法施行法第1 條之1 ，罰金罰鍰提高標準條例第2 條，判決如
主文。
本案經檢察官甲○○到庭執行職務。
中　　華　　民　　國　　96　　年　　8 　　月　　14　　日
                  鳳山刑事第一庭審判長法　官  黃三友
                                      法  官  林永村
                                      法  官  林芳華
以上正本證明與原本無異。
不得上訴。
中　　華　　民　　國　　96　　年　　8 　　月　　14　　日
                                      書記官  黃靖媛
附錄本案論罪科刑法條
刑法第305條
以加害生命、身體、自由、名譽、財產之事，恐嚇他人致生危害
於安全者，處 2 年以下有期徒刑、拘役或 3 百元以下罰金。
